【裁判字號】    88,重上更(三),206
【裁判日期】    890216
【裁判案由】    偽造文書等
【裁判全文】
臺灣高等法院刑事判決                  八十八年度重上更(三)字第二六號
    上  訴  人  台灣台北地方法院檢察署檢察官
    被      告  甲○○
右上訴人，因被告偽造文書等案件，不服臺灣台北地方法院八十一年度訴字第二二二
三號，中華民國八十二年三月十九日第一審判決（起訴案號：臺灣台北地方法院檢察
署八十一年度偵續字第一一九號）提起上訴，本院判決如左：
    主      文
原判決關於甲○○被訴侵占台灣水泥股份有限公司股票部分撤銷。
甲○○右開被訴部分無罪。
其他上訴駁回。
    理      由
一、公訴意旨略以：被告甲○○與其夫林寬隆（已另案提起公訴）共同意圖為自己不
    法之所有，基於概括之犯意，自民國七十五年十月間起至七十七年三月間止，連
    續將代丙○○（係林寬隆之妹）保管而持有之台灣水泥股份有限公司（以下簡稱
    台泥公司）股票六萬三千一百二十股及國產實業建設股份有限公司（以下簡稱國
    產公司）股票一千股，擅自利用甲○○設於第一證券股份有限公司之帳戶全數賣
    出，得款侵占入己。又未經丙○○同意，於七十七年二月三日，由甲○○偽簽「
    丙○○」姓名，再由林寬隆盜用代管之「丙○○」印章，共同偽造出讓人為丙○○，受讓人係林寬隆之台灣通運倉儲股份有限公司（以下簡稱台灣通儲公司）股
    票過戶聲請書，並予行使，將代丙○○保管而持有之台灣通儲公司股票五萬三千
    一百股之所有人名義，由丙○○移轉至林寬隆，將該五萬三千一百股股票侵占入
    己，足以生損害於丙○○。因認告涉有共犯刑法第三百三十五條第一項及第二百
    十六條、第二百十條罪嫌。
二、查告訴人丙○○指訴其所有委由林寬隆保管之台泥公司股票六萬三千一百二十股
    ，遭被告與其夫林寬隆共同於七十五年十月間起至七十七年三月間止，以甲○○
    在第一証券公司之帳戶變賣得款侵占入己，原判決認為共同被告林寬隆為丙○○
    之兄，甲○○為其嫂，有戶籍謄本可稽，復為告訴人及被告所自承，彼等相互間
    分別為二親等內之姻親，依刑法第三百三十八條準用同法第三百二十四條第二項
    規定，被告所涉侵占罪，須告訴乃論，而刑事訴訟法第二百三十七條第一項規定
    告訴乃論之告訴期間應自得為告訴之人知悉犯人之時起六個月內為之，本件告訴
  人知其台泥公司股票交託林寬隆保管，且於七十七年九月十五日已向台泥公司申
    領其持有股份之資料表，有該資料表附於偵卷可稽，顯於該時已知悉犯人，乃告
    訴人告訴被告共同侵占，於八十年十月二十二日始具狀告訴，自有未合，應諭知
    不受理之判決云云。惟查告訴人丙○○雖於七十七年九月十五日取得台灣水泥公
    司股份資料表，但該資料表僅有數字，並無何人偽造文書移轉股票之記載，告訴
    人依該表不可能知悉犯人，遍查全卷亦無任何證據證明告訴人確實知悉犯人為被
    告等人，原審以告訴人持有該表，即認定其已確實知悉被告犯罪，而為程序上諭
    知不受理之判決，自有未合，合先說明。
三、訊據被告甲○○矢口否認有前揭侵占、偽造文書犯行，辯稱：告訴人丙○○係被
    告之夫林寬隆之胞妹，早於民國六十二年間因結婚移居日本，其夫婿及子女均不
    在台灣，其在台灣所有以其名義之股票、銀行存款等原係由伊公公林金木為節稅
    借其名義使用，而由伊夫林寬隆處理。七十二年間林金木成立國益投資股份有限
    公司（以下簡稱國益公司）時，即由丙○○於七十二年十月七日出具股份轉讓同
    意書將其持有之台泥公司股份十九萬五千股、國產公司股份二十六萬五千股轉讓
    投資國益公司。伊僅為一家庭主婦，家中財務由伊夫林寬隆處理，伊在第一証券
    公司之帳戶係由林寬隆使用，林寬隆出售上開股票是否經由伊帳戶，伊並不知悉
    ，與伊無涉。另台灣通儲公司股票原係伊大伯（指其夫之大哥）乙○○所有，因
    乙○○積欠林寬隆四百五十萬元，乃於七十四年二月十五日以上開股票抵償借款
    ，林寬隆即將該股票登記於告訴人丙○○名下，當時林金木尚未死亡，迄七十七
    年間林寬隆為爭取擔任台灣通儲公司董事，而將上開股票過戶予林寬隆名下，以
    丙○○名義登記、轉讓之股票，均經丙○○同意，林金木於七十五年九月二十九
    日死亡，丙○○曾回台奔喪，於七十五年十月二日再返回日本，其應得之財產於
    林金木死亡後即由其攜回日本，在台者僅借用其名義而已云云。
四、按犯罪事實，應依證據認定之，無證據不得推定其犯罪事實，又不能證明被告犯
    罪或其行為不罰者，應諭知無罪之判決，刑事訴訟法第一百五十四條、第三百零
    一條第一項分別定有明文。告訴人之告訴，係以使被告受刑事訴追為目的，是其
    陳述是否與事實相符，仍應調查其他必要證據以資審認；再者認定犯罪事實所憑
    之證據，雖不以直接證據為限，間接證據亦包括在內；然而無論直接或間接證據
    ，其為訴訟上之證明，須於通常一般人均不致有所懷疑，而得確信其為真實之程
    度者，始得據為有罪之認定，倘其證明尚未達到此一程度，而有合理之懷疑存在
    ，致無從為有罪之確信時，即應為無罪之判決，最高法院五十二年台上字第一三
    ００號及七十六年台上字第四九八六號各著有判例，足供參照。
五、經查：
    (1)告訴人丙○○自承旅居日本，在台灣之動產包括股票、銀行存款憑證及相關印
      鑑等，均由其父林金木代為保管，居住於台北市○○○路○段一三一巷三十號
      ，林金木於七十五年九月二十九日去逝後，即轉由居住於同一處所之胞兄林寬
      隆保管處理（見偵查卷告訴狀第一頁）。林金木於七十二年成立國益投資公司
      時，於七十二年十月七日曾以丙○○名義出具股份轉讓同意書，將其持有之國
      產公司股票二十六萬五千股（見偵查卷第六一頁）。台泥公司股票十九萬五千
      股（見原審卷第三十七頁）轉讓投資於國益公司，丙○○因而持有國益公司股
      份一百萬股（見偵查卷第十六頁），且在林金木死前，丙○○名義持有國產公
      司股票一千二百九十股，台泥公司股票至七十三年六月二十二日已出售完畢，
      已無持股，此有丙○○、林寬隆分別提出之台泥公司、國產公司持有股份資料
      表在卷可稽（見偵查卷第七頁至第十五頁）。
    (2)依據內政部警政署入出境管理局境管信英字第二四五三號函附丙○○入出境
      紀錄，其於七十二年三月十二日入境，同年三月二十六日出境，七十二年十二
      月二十五日入境，七十三年一月四日出境，七十五年九月二十三日入境，同年
      十月二日出境，迄至八十年七月五日始再入境，同年七月十三日出境，而其夫
      婿及子女均在日本，此有該局出入境紀錄、資料影本在卷可稽（見原審卷第三
      一頁至三三頁），足徵丙○○出具股份轉讓同意書，及出售台泥公司、國產公
      司股票時，丙○○並不在台灣，則其在台灣所有持股、存款之變動，姑不論為
      節稅抑為理財，均係授權其父林金木，或其胞兄林寬隆處理至為明灼，被告甲○○辯稱其為一家庭主婦並無從介入其公公、小姑及其夫間之財務，應屬可信
      。
    (3)林寬隆與其父林金木同住一處，均從事投資事業，其不僅以其妻甲○○在第一
      証券公司開立一四一二八－九帳戶外，另以其本人名義分別在第一証券公司、
      鼎康証券公司、元大証券公司、匯豐証券公司開設帳戶買賣股票，此經告訴人
      具狀陳明在卷（見偵查卷第六八頁）。如前述丙○○持有之台泥公司股票於七
      十三年六月二十二日即出售完畢，投資於國益投資公司，未有持股，迨至七十
      四年八月再受讓（即買入）十五萬三千股，公積配股六千一百二十股，七十五
      年五月二十九日起陸續出售持股至七十七年三月十四日結清零股，此有前開持
      分資料表可按（見偵查卷第十三、十四頁），該戶於七十四年八月購入台泥公
      司股票時丙○○人在日本，又無任何匯款資料，如何能證明在其帳戶之股票為
      其所購入？被告辯稱純係其夫林寬隆沿續其父借用丙○○名義購入股票，尚屬
      可信。再者，告訴人丙○○稱其父死亡前其尚持有台泥公司股票六萬三千一百
      二十股（七十五年九月二十五日），然查該六萬三千一百二十股，係沿自七十
      四年八月間買入十五萬三千股再有公積配股六千一百二十股，於七十五年五月
      二十九日陸續出售股票而來，並未有買進紀錄，即非新買入之股票，告訴人迄
      未舉證其購入資金之來源謂該股票為其所有，自難憑採。況林寬隆出售該股票
      ，僅其中零股一百二十股由甲○○在第一証券公司之帳戶售出，亦經第一証券
      公司一証武字第一二三號函附委託書、股票賣出交付清單（見偵續字卷第五
      十六至五十八頁），觀諸該委託書、交付清單關於委託人甲○○簽名，其字跡
      與甲○○所留字跡送經法務部調查局鑑定之筆跡資料，肉眼觀察顯非同一人之
      筆跡（見偵續卷第八三、八四頁）甚明，被告辯稱其為一家庭主婦，並未管理
      財務，其在第一証券公司之帳戶係由其夫使用，其夫如何使用其帳戶出售股票
      ，伊未參與，且不知情，亦屬信而有徵。
    (4)告訴人丙○○原以其名義持有之國產公司股票，已於其父林金木未死亡前，於
      七十二年十月七日即出具轉讓同意書投資於國益投資公司，迨七十四年十二月
      三十一日其持股僅有一千二百九十股（其間歷經七十二年、七十三年、七十四
      年增資配股而來），有該公司股票持有股份資料表在卷可稽，衡之丙○○轉讓
      國產公司股票係採分批轉讓方式（即其名下持股係逐漸減少，並非一次出清，
      此與台泥公司股票出售方式相同），於林金木生前即授權處分淨盡，此由丙○○於偵查中供承此為零股可獲證明（見偵查卷第六五頁），是其獲配發之增資
      零股，縱仍屬丙○○名下，然是否已屬其所有已非無疑（按未經過戶登記僅不
      得對抗公司而已）。林寬隆於林金木死亡後，繼任為國益公司董事長，倘該一
      千二百九十股應歸國益投資公司所有，則林寬隆自屬有權處分，即或不然，告
      訴人丙○○亦已直陳該股票遭林寬隆侵占，經第一証券公司甲○○帳戶出售得
      款入己，按上市公司股票交易，借用他人名義開設股票帳戶進出股票事屬平常
      ，倘獲出借之人概括授權，即無違法，況被告與林寬隆係屬夫妻，林寬隆以其
      妻名義開立股票帳戶而借用股票帳戶賣出股票，更無違常情，被告謂其係一家
      庭主婦，家中財務均由其夫林寬隆處理，伊並未參與，如何出售股票既不知情
      ，又無其他積極事證足以證明被告有參與處理家中財務，尚難遽以林寬隆以被
      告股票帳戶賣出國產公司股票即推定其必與林寬隆共同侵占告訴人之國產公司
      股票一千股之情事。
    (5)被告甲○○固於七十七年二月三日以丙○○名義書立台灣通儲公司股票過戶聲
      請書予林寬隆 (見偵查卷第二十二頁）並經法務部調查局鑑定為被告甲○○筆
      跡屬實 (偵續卷第八三頁) ，惟據甲○○辯稱：我寫出讓人丙○○部分，受讓
      人部分是林寬隆自己寫的，台灣通儲公司股票五萬三千一百股原係乙○○（即
      被告之夫林寬隆之大哥，已死亡）所有之股權，因乙○○懸欠被告之夫款項、
      同意將上開股票讓與被告以抵償懸欠之債務，被告即將股票以丙○○名義辦理
      過戶，時間在七十四年二月十五日，及至七十七年二月四日被告之夫為爭取擔
      任台灣通運倉儲公司董事，乃（在七十七年二月三日）將借用丙○○名義過戶
      之股票，過戶回林寬隆自己名下，事前被告之夫都有與丙○○談過，而且丙○○也都有同意，才由被告代簽丙○○之簽名等語。查台灣通儲公司股票五萬三
      千一百股（一九三八五至一九四三七號、三一號計五十四張）係於七十四年二
      月十五日由乙○○轉讓與告訴人丙○○，丙○○於七十七年二月三日轉讓予林
      寬隆，有各該股票過戶申請書各一份附於偵查卷可稽。而丙○○於七十三年一
      月四日出境至日本，迄七十五年九月二十三日始行返國，且於其父林金木死亡
      （七十五年九月二十九日）後，即同年十月二日出境，凡此有內政部警政署入
      出境管理局八一境信英字第二四五三號函附丙○○出入境紀錄可查，該股票由
      乙○○轉讓與丙○○時，丙○○並未在國內，何能買賣股票？且按告訴狀所載
      ，其股票等資產交由林金木保管，則其父死亡後何以未取回而由林寬隆持有？
      參以證人即丙○○之兄林啟明於原審證稱：伊知林寬隆賣丙○○名下股票之事
      ，均由林寬隆在辦理，且二、三天即打電話聯絡，丙○○自日本回來亦只找林
      寬隆，且住其住處，感情最篤，凌駕其他兄弟之上，後因林寬隆所住房屋，伊
      父林金木本要分給林寬隆，嗣林寬隆生意做不穩，為防止該屋遭拍賣，而過戶
      在丙○○名下，其後林寬隆欲索回房屋時，丙○○不肯返還，才生摩擦，提出
      告訴（見原審卷第五九頁）於本院前審亦證稱：林寬隆並沒有盜賣丙○○之台
      泥、國產股票及台灣通儲之股票，台灣通儲股票原本是乙○○的，後來因積欠
      林寬隆的錢而轉讓給林寬隆，但是林寬隆是以丙○○的名義在做，此事有經過
      丙○○同意。另外，國產及台泥之股票據我所知是林寬隆的並不是丙○○的，
      且丙○○人在日本，她根本沒有拿錢出來。據我所知，印章、存款簿均在林寬
      隆處，林寬隆只是借用丙○○之名義，且是因為林寬隆為了當台灣通儲之董監
      事，所以才又將股票過戶回來。至於當初為何要借用丙○○名義，我不知道（
      八十二年上訴字三四四一卷，第四九頁第二行）。而乙○○積欠被告之夫林寬
      隆新台幣四百五十萬元，此有乙○○及由其妻林賴淑鸞所簽發之支票影本十二
      張，乙○○所經營之梅森公司會計函乙○○親筆所寫之字條等在卷可證（見偵
      查卷第一二一頁至第一二七頁），上開證據雖非直接證據證明乙○○以其台灣
      通儲公司股票抵償之事，惟林寬隆係借用告訴人之名義登記，且告訴人亦無法
      證明何以乙○○會將該等股票轉讓予伊之緣由，按告訴人於股票過戶時（七十
      四年二月十五日）仍居住日本，且無任何匯款予乙○○以購買股票之金錢往來
      ，乙○○當無平白轉讓股票於告訴人之理（八十二年上訴字三四四一卷，第七
      九頁第一０行）。再參酌林寬隆代丙○○申報綜合所得稅並載明持有台灣通儲
      公司股票（參照告訴狀）等情以觀。林寬隆應係經丙○○同意，借其名義輾轉
      自乙○○處轉讓與丙○○，丙○○再轉讓與林寬隆乙節，應堪認定。否則丙○○既無資金匯入證明，卷附其名義存摺金額亦無相對異動，何能取得股票，則
      被甲○○經由有權之林寬隆指示，為避免出讓人、受讓人字跡相同，而由被告
      甲○○代寫丙○○姓名、住址於股票過戶聲請書上，由林寬隆持以行使辦理過
      戶，即非無制作權人所可比擬，尤無偽造文書之犯意甚明。所辯尚非徒托空言
      ，此外復查無其他積極證據足資證明被告甲○○有共同行使偽造之股票過戶聲
      請書，衡情被告此部分之犯罪，亦屬不能證明，自難繩以偽造文書罪責。
六、原審就被告被訴共同侵占國產公司股票以及共同偽造台灣通儲公司股票過戶聲請
    書並侵占股票部分以不能證明被告犯罪而諭知無罪之判決，經核於法並無違誤，
    公訴人上訴意旨仍執陳詞指摘原判決關於上開部分諭知無罪為不當，難認有理由
    ，應予駁回。至被告被訴台灣水泥公司股票，原判決以被告與告訴人係二親等姻
    親，其告訴已逾告訴期間而諭知不受理之判決，經查於法有違，已如前述理由二
    ，公訴人上訴意旨仍執前詞指被告涉有共同侵占台泥公司股票固無理由，惟原判
    決此部分諭知公訴不受理既有可議，自屬無從維持，應由本院就被告被訴侵占台
    灣水泥公司股票部分予以撤銷改判，並諭知無罪之判決。
據上論斷，應依刑事訴訟法第三百六十九條第一項前段、第三百六十四條、第三百六
十八條、第三百零一條第一項判決主文。
本案經檢察官覃正祥到庭執行職務。
中     華     民     國    八十九   年       二       月      十六      日
                             臺灣高等法院刑事第二庭
                                 審判長法  官  戴  章  甫
                                       法  官  林  銓  正
                                       法  官  黃  金  富
右正本證明與原本無異。
如不服本判決應於收受送達後十日內向本院提出上訴書狀，其未敘述上訴之理由者並
得於提起上訴後十日內向本院補提理由書（均須按他造當事人之人數附繕本）。
                                       書記官  鄭  靜  如
中     華     民     國    八十九   年       二       月      十八


司法院資訊處製作；財團法人民間司法改革基金會備份。
